臺北高等行政法院判決
　　　　　　　　　　　　　　　　　　 96年度訴字第00850號
　　　　　　　　　　　　　　　.
原　　　告　甲○○
被　　　告　行政院衛生署醫師懲戒覆審委員會
代　表　人　黃富源（主任委員）
訴訟代理人　乙○○
上列當事人間因醫師法事件，原告不服行政院衛生署醫師懲戒覆
審委員會中華民國96年01月05日衛署覆懲字第0960222695號函附
編號第0021號覆審決議書所為之決定，提起行政訴訟。本院判決
如下：
    主  文
原告之訴駁回。
訴訟費用由原告負擔。
    事  實
一、事實概要：
    原告係執業醫師並擔任台中市診所協會理事長，於民國（下
    同）94年11月29日在臺中市議會，以醫師身分參加由所謂「
    台中醫界聯盟」就署名胡志強之病歷資料舉行之記者會（下
    稱系爭記者會），與林進興等11名與會醫師併坐一排，會場
    桌上立有原告頭銜（甲○○醫師，台中市診所協會理事長）
    之名牌，會議由陳萬得醫師主持，並介紹原告之身分。該記
    者會現場張貼有「胡志強健康問題爭議」、「病歷表解析」
    等海報，所謂署名胡志強之病歷資料自始即放置於林進興醫
    師前之桌面，由林進興持病歷面向媒體解說，記者以長鏡頭
    從遠處拍攝放大該病歷資料。該記者會歷時約21分鐘，在林
    進興及其他醫師評論、分析署名胡志強之病歷，及記者拍攝
    該病歷資料之時，原告身為醫師雖未陳述意見，但親臨現場
    卻未為任何制止或異議之表示，顯然是以12名醫師團體行為
    之方式，進行公開他人病歷資料之行為。經臺中市政府醫師
    懲戒委員會以原告違反醫師法第25條第4 項之規定，依同法
    第25條之1 第1 項第1 款及第2 款之規定，決議：警告並命
    接受8 小時醫學倫理繼續教育。原告不服提起覆審，被告認
    為原懲戒決議並未於理由內論述其認事用法之證據及論斷，
    所為處分有理由不備之違法，而予撤銷，惟認原告所為有執
    行業務違背醫學倫理之違法，依醫師法第25條之1 第1 項第
    2 款之規定，處以原告接受額外8 小時之醫學倫理繼續教育
    。對覆審決議不利原告部分，原告提起本件行政訴訟。
二、兩造之聲明：
  (1)原告聲明：
    覆審決議不利原告部分撤銷。訴訟費用由被告負擔。
  (2)被告聲明：
    原告之訴駁回。訴訟費用由原告負擔。
三、兩造之主張：
  (1)原告之主張：
    原告擔任台中市診所協會理事長，當日是臨時接獲該協會秘
    書黃麗敏小姐之通知而前往，僅為出席記者會之來賓，事前
    確實不知林進興於記者會上會有公佈胡志強病歷之行為，記
    者會當場原告僅在場旁觀，並未持有病歷或公開病歷，也未
    發表任何陳述；現場林進興未阻止媒體拍攝該病歷，及與其
    他醫師評述該病歷等，應屬渠等個人行為，自與原告無關。
    而醫師法第25條第4 款所謂醫師有執行業務違背醫學倫理而
    移付懲戒者，應限於醫師有執行醫療業務之行為，原告既未
    以醫師之身分參加記者會，又未參加與胡志強先生相關之醫
    療診治活動，自非執行醫療業務，對署名胡志強之病歷資料
    原告亦未發表任何評述，被告自不能認為原告之單純與會，
    即屬有執行業務違背醫學倫理之違法，被告覆審決議顯然誤
    解醫師法第25條第4 款規範之本意，覆審決議不利原告部分
    即屬違法，而應予撤銷。
  (2)被告之主張：
    按所謂業務者，係指個人基於其社會地位繼續反覆所執行之
    事務；而所謂專業者，乃一種包含有勞動、技術、教育、特
    殊知識及報酬或收益等之職業或工作，其具有心智與智慧之
    特殊性，異於一般社會大眾，故其對外所顯現之特殊印象，
    也必因其專業而為社會大眾所認同。因此，醫師法所稱醫療
    業務，並非僅侷限於醫治診斷等狹義之醫療行為，而係指以
    醫療行為為職業之專業而言，凡職業上予以機會之醫療活動
    均屬之，亦即醫師執行業務，並非僅限於醫師對個案病人實
    施醫療行為，對於醫師利用其身分及醫學專業而從事非直接
    對病人實施醫療行為之情形，例如衛生教育、醫療過程鑑定
    等，亦屬執行業務之範疇。原告與其他出席醫師在系爭記者
    會上，利用醫師身分，託言公益之名，卻進行公開個案病情
    資料之實，11名醫師端坐於前，就其他醫師評論、分析之病
    歷，及記者拍攝該病歷資料之時，原告未為任何制止或異議
    之表示，客觀上足以使社會大眾產生全部在場醫師共同為之
    之印象，自屬侵害病人隱私權，而不符醫師倫理規範，被告
    依法裁處自無違誤，故原告之訴為無理由應予駁回。
    理  由
一、本件原告並不爭執於94年11月29日在臺中市議會，參加由所
    謂「台中醫界聯盟」就署名胡志強之病歷資料舉行之系爭記
    者會之事實；惟否認以醫師之身分參加，主張僅屬與會來賓
    ，且未發表任何評述，故媒體拍攝該病歷及其他醫師評述該
    病歷均與原告無關；另醫師法第25條第4 款僅限於執行醫療
    業務之行為，原告未參與胡志強之醫療診治，也未發表相關
    評述，單純與會自非執行醫療業務；從而原告之行為與上開
    醫師法第25條第4 款規定之構成要件不該當。被告據予裁罰
    其認事、用法均有所誤，其覆審決議不利原告部分，當予撤
    銷云云。
二、查系爭記者會經本院勘驗結果，現場張貼有「胡志強健康問
    題爭議」、「病歷表解析」等海報，座前有林進興等12名與
    會醫師併坐一排，會場桌上立有每位醫師頭銜之名牌，僅有
    2 人未著醫師白袍（一為原告甲○○醫師，臺中市診所協會
    理事長；一為黃全福醫師，中山醫學大學附設醫院神經外科
    主任），會議由陳萬得醫師主持，並逐一介紹每位醫師之身
    分，客觀上已經足以使社會大眾認定是由與會之醫師共同召
    開之記者會，原告處於該情狀下，並未有任何相反之意見，
    而全程參與，其否認不是以醫師之身分前往，自無可採。況
    社會上存在許多的共同行為，是化異心別體為同心共體，以
    共同參與之方式，聚行團體聲勢之實，個人之行為已化為團
    體行為之一部分，各別個體當寓有視他人之行為為自己之行
    為之意思，如果參與之個人認為團體之行為已經脫逸自己之
    認同範圍，自當立即表示不同意見以資區格，自不容全程參
    與團體於前，卻事後以個人未表示任何意見，而否認團體行
    為，認為其他個體之行為與自己無關，則此顯然與客觀上已
    經足以使社會大眾認定團體外觀之印象大異其趣，而無由可
    採；故原告以醫師之身分參與記者會，該經主持人逐一介紹
    每位醫師之身分，社會上自然形成以12位醫師為團體之共同
    印象，原告全程與會，對其他人持病歷面向媒體解說，而記
    者以長鏡頭從遠處拍攝放大該病歷資料，以及其他醫師當場
    評論、分析該病歷，原告未為任何制止或異議，自屬以共同
    參與之方式聚行團體之實，原告或其他成員之個人行為已化
    為團體行為之一部分，其主張現場林進興未阻止媒體拍攝該
    病歷及其他醫師評述該病歷等均與原告無關，自無足憑。
三、按最高法院76年度台上字第4040號裁判稱：「上訴人雖係水
    果批發商，但平日駕駛其自用大貨車載運水果，則其駕駛該
    車乃其社會活動之一，在社會上有其特殊之屬性（地位）因
    而其駕車自屬基於社會生活之地位而反覆執行業務，則不問
    其目的為何，均應認其屬業務之範圍。」，換言之刑法上業
    務的概念並非以執行活動為準，而是以屬性地位為準，則「
    職業駕駛人於假日駕駛自用車發生車禍時，究應認係業務上
    之過失，抑係普通過失？」，應探究刑法上所謂業務係指以
    反覆同種類之行為為目的之社會活動而言，至於其報酬之有
    無，是否以營利為目的，均非所問，只須其具有反覆繼續性
    ，即足當之，又從事業務之人，對於一定危險之認識能力，
    較一般人為強，故法律上課以較高之注意義務，換言之，其
    避免發生一定危險之期待可能性亦較常人為高，故其違反注
    意義務之可責性自亦較重，故職業駕駛人既係從事駕駛業務
    之人，不論其駕駛係自用小客車或其他之車輛，均不失為業
    務上行為之性質，其發生車禍，自應論以業務過失論處。刑
    法上業務之概念，與醫師法上業務之概念是否相當，則應觀
    察其規範概念之本旨；在醫師而言，是一種醫療專業，乃是
    包含有技術教育、特殊知識及報酬收益，具有心智與智慧之
    特殊性，故其對外所顯現之印象，也必因其專業而為社會大
    眾所認同，故二者業務概念之本旨是相通的。所以醫師業務
    之概念並非限於對特定病患所為之醫療診治行為才是執行業
    務，重心在於其專業之屬性地位，而專業具有心智與智慧之
    特殊性，其對外所顯現與專業印象或專業能力有關之事務，
    均應該是業務之範圍，原告參與12名醫師團體之記者會，該
    團體針對署名胡志強之病歷資料之評述，當然是以專業之屬
    性地位為之，而對外所顯現與專業印象或專業能力有關之事
    務，自應是業務之範圍，原告以未參加與胡志強先生相關之
    醫療診治活動，認為非執行醫療業務，自無可採。
四、系爭記者會歷時約21分鐘，在林進興及其他醫師評論、分析
    署名胡志強之病歷，及記者拍攝該病歷資料之時，原告身為
    醫師雖未陳述意見，但親臨現場卻未為任何制止或異議之表
    示，顯然是以12名醫師團體之方式，進行公開他人病歷資料
    之行為。被告認為原告所為有執行業務違背醫學倫理之違法
    ，依醫師法第25條之1 第1 項第2 款之規定，處以原告接受
    額外8 小時之醫學倫理繼續教育，應無違誤。原告仍以單純
    與會訴請撤銷被告之覆審決議，為無理由，應予駁回。
五、據上論結，本件原告之訴為無理由，依行政訴訟法第98條第
    1 項前段，判決如主文。
中　　華　　民　　國　　96　　年　　10　　月　　31　　日
                        第三庭審判長法  官　姜　素　娥
                                    法  官　楊　莉　莉
                                    法  官　曹  瑞  卿
上為正本係照原本作成。
如不服本判決，應於送達後20日內，向本院提出上訴狀並表明上
訴理由，如於本判決宣示後送達前提起上訴者，應於判決送達後
20日內補提上訴理由書（須按他造人數附繕本）。
中　　華　　民　　國　　96　  年　  10　  月    31　  日
                                    書記官  鄭  聚  恩
